臺灣板橋地方法院民事裁定　　　　　　　 100年度抗字第38號
抗　告　人　盛平麟即財團法人臺北縣私立及人國民小學董事長
上列抗告人因財團法人臺北縣私立及人國民小學變更捐助暨組織
章程事件，對於民國99年12月30日本院99年度法字第50號所為裁
定提起抗告，本院裁定如下：
    主  文
抗告駁回。
抗告費用由抗告人負擔。
    理  由
一、抗告意旨略以：
（一）捐助章程如經登記，除法院得依聲請變更外，財團法人本
      身或捐助人不得自行修改捐助章程，司法院76秘台廳一字
      1812號函要旨可稽。緣財團法人臺北縣私立及人國民小學
      （下稱及人小學）因應民國97年1 月16日修正之私立學校
      法施行，於99年11月1 日第18屆第5 次董事會決議通過修
      訂捐助章程，且業經教育部核定在案，然鈞院僅就修正條
      文第6 條至第32條捐助章程部分准予補充變更，惟查修正
      條文第1 條至第5 條係就財團目的捐助章程所遵循法規、
      事務所地址、辦學理念，及財團財產所為之規範，均係依
      私立學校法第10條第1 項及學校財團法人捐助章程訂定準
      則第2 條第1 項之規定，自應准予變更以利財團得依目的
      順利運作。
（二）次查，私立學校法於97年1 月16日修正新增關於私立學校
      之捐助章程應載明辦學理念，及人小學原捐助章程內容因
      無前開記載，而有違反私立學校法之情事，且章程內載明
      辦學理念，亦有助於維持財團之目的，即屬重要管理方法
      不具備，法院應依民法第62條之規定，應予准許。
（三）復查，財團法人係以財產之集合為基礎之他律法人，惟及
      人小學財團財產明定於原捐助章程第10條，嗣後改列於第
      5 條，然原裁定准予修正條文第10條之變更，卻駁回修正
      條文第5 條財團財產之規定，致准予變更後之捐助章程無
      財團財產之規定，顯已違反民法第60條第2 項及私立學校
      法第10條。況修正條文第5 條之規定，除載明捐助章程財
      產總額外，就財團財產新增須限於目的範圍支用及不動產
      處分之限制，自屬民法第62條之重要管理方法，綜上所述
      ，爰依民法第60條第2 項及第62條之規定，聲明廢棄原裁
      定等語。
二、按「財團之組織及其管理方法，由捐助人以捐助章程或遺囑
    定之。捐助章程或遺囑所定之組織不完全，或重要之管理方
    法不具備者，法院得因主管機關、檢察官或利害關係人之聲
    請，為必要之處分」、「為維持財團之目的或保存其財產，
    法院得因捐助人、董事、主管機關、檢察官或利害關係人之
    聲請，變更其組織。」民法第62條、第63條定有明文。又民
    法第62條規定，財團之組織及其管理方法，由捐助人以捐助
    章程或遺囑定之。捐助章程或遺囑所定之組織不完全，或重
    要之管理方法不具備者，法院得因主管機關、檢察官或利害
    關係人之聲請，為必要之處分，是依該條規定聲請法院就捐
    助章程為必要處分者，以財團之組織不完全，或重要之管理
    方法不具備為要件。同法第63條規定，為維持財團之目的或
    保存其財產，法院得因捐助人、董事、主管機關、檢察官或
    利害關係人之聲請，變更其組織。依該條規定聲請變更財團
    組織者，亦以維持財團之目的或保存其財產之必要為限。至
    於財團名稱、設立宗旨、業務範圍、目的事業之變更，非屬
    財團組織有關之事項，亦與財團之管理方法無涉，與民法第
    62條、第63條所定得聲請法院為章程之必要處分或變更組織
    要件不符，自不在得聲請之列。至因情事變更，致財團之目
    的不能達到時，依民法第65條規定，則應由主管機關斟酌捐
    助人之意思，變更其目的及其必要之組織，或解散之 (最高
    法院85年台抗字第320號裁定意旨參照)。
三、經查：
（一）關於「修正後條文」欄第1條、第2條、第5條部分：
      按財團於登記前，應得主管機關之許可；財團之目的、事
      務所及財產之總額為財團設立時，應登記之事項之一；又
      法人登記後，有應登記之事項而不登記，或已登記之事項
      有變更而不為變更之登記者，不得以其事項對抗第三人。
      民法第59 條 、第61條第1 項第1 款、第3 款、第4 款及
      第31條分別定有明文。又法人登記事件，應依非訟事件法
      第82條規定，逕向該法人事務所所在地之地方法院登記處
      聲請變更登記，無庸向法院聲請裁定。經查，附表「修正
      後條文」欄第1 條係屬財團法人設立目的之記載，第2 條
      屬財團法人事務所所在地之記載，第5 條則為捐助財產總
      額。此等補充變更事項，乃財團主管機關之許可事項，即
      財團如經主管機關許可變更，則得依法人登記規則有關規
      定，逕向該法人事務所所在地之地方法院登記處聲請變更
      登記，而由受理之地方法院登記處依有關法規就具體情事
      認定是否准許為法人名稱之變更登記，非屬民法第62條之
      聲請法院民事庭為章程必要處分之事項。
（二）關於「修正後條文」欄第3 條、第4 條部分：
      按有關財團法人設立宗旨之變更、增訂業務範圍及財團目
      的事業之變更，均屬財團目的之變更，並無涉及財團之組
      織及管理方法之事項；而財團目的之變更，依民法第65條
      規定，則應由主管機關斟酌捐助人之意思為之（最高法院
      85年度臺抗字第320 號裁定意旨參照）。經查，附表「修
      正後條文」欄第3 條、第4 條有關財團法人辦學理念及業
      務範圍之增訂，均屬財團目的之變更，並無涉及財團之組
      織及管理方法之事項；而財團目的之變更，如前所述，均
      屬財團設立時應登記之事項，其變更乃財團主管機關之許
      可事項，財團於取得主管機關之許可後，得逕向該法人事
      務所所在地之地方法院登記處聲請變更登記，非屬民法第
      62條之聲請法院民事庭為章程必要處分之事項。
（三）綜上，原審駁回抗告人變更及人小學組織章程第1 條至第
      5 條之聲請，於法並無不合。抗告人猶執陳詞，指摘原裁
      定顯有違誤，求予廢棄云云，自無足採，應予駁回。
四、據上論結，本件抗告為無理由，爰依非訟事件法第21條第2
    項、第24條第1 項、第46條、民事訴訟法第495 條之1 第1
    項、第449 條第1 項、第78條，裁定如主文。
中    華    民    國  100    年     4    月    25     日
                  民事第二庭  審判長法  官  陳麗玲
                                    法  官  張筱琪
                                    法  官  連育群
以上正本係照原本作成。
本裁定除以適用法規顯有錯誤為理由，不得再抗告。如提起再抗
告，應於收受後10日內委任律師為訴訟代理人向本院提出再抗告
狀。並繳納再抗告費新台幣1,000 元。
中    華    民    國  100    年     4    月    25     日
                                    書記官  溫婷雅